臺灣高等法院高雄分院民事判決　九十二年度上字第一三三號
　　　上　訴　人　　振吉電化廠股份有限公司
　　　兼法定代理人　甲○○
　　　共　同　訴
　　　訟 代 理人　　阮文泉律師
　　　被 上 訴人　　丙○○
?
　　　訴訟代理人　　吳佳育律師
當事人間請求撤銷股東會決議事件，上訴人對於民國九十二年五月十九日臺灣高雄地
方法院九十一年度訴字第五○八號第一審判決提起上訴，本院於九十三年五月五日言
詞辯論終結，判決如下：
    主      文
上訴駁回。
第二審訴訟費用由上訴人負擔。
    事實及理由
一、本件被上訴人起訴主張：上訴人振吉電化廠股份有限公司（以下簡稱振吉公司）
    之董事長原為訴外人李文宗，因訴外人即上訴人振吉公司之股東李文玄經主管機
    關之許可，於民國八十九年十月十二日召集股東臨時會，會中作成解任李文宗董
    事職務之假決議，復於八十九年十月三十日召開第二次股東臨時會，通過上開假
    決議（上開二次股東臨時會以下簡稱系爭二次股東臨時會），惟系爭二次股東臨
    時會均僅通知少數股東開會，且八十九年十月三十日之股東臨時會未經主管機關
    許可即自行召集，故系爭二次股東臨時會之決議無效，李文宗仍為上訴人振吉公
    司之董事及董事長。詎上訴人振吉公司之董事即上訴人甲○○竟以李文宗董事職
    務遭解任，已非上訴人振吉公司董事長為由，自行於八十九年十一月七日舉行董
    事會，出席該董事會之董事僅有上訴人甲○○與訴外人李麗璊二人，其等二人互
    選上訴人甲○○擔任董事長，惟上訴人振吉公司原有董事五人，至八十九年十一
    月七日止，有董事李文溫辭職，董事李文宗形式上遭解任，則董事缺額已超過三
    分之一，上訴人振吉公司應依公司法第二百零一條規定召集股東臨時會補選董事
    ，不得另行選任上訴人甲○○為董事長。上訴人甲○○既非上訴人振吉公司之董
    事長，則其於九十年十一月二十八日以董事長身分召集董事會，會中決議於九十
    年十二月二十五日召開股東臨時會（以下簡稱系爭九十年十二月二十五日股東臨
    時會），應屬無效，故由無召集權人所召集之系爭九十年十二月二十五日股東臨
    時會所為之決議亦應屬無效或得撤銷。另如認系爭九十年十二月二十五日股東臨
    時會非因由無召集權人召集而決議無效或得撤銷，亦因上訴人振吉公司於系爭九
    十年十二月二十五日股東臨時會開會前，未將會計報表提出供監察人審查並置於
    公司供股東閱覽，且未遵守分派盈餘及虧損補發之決議應於股東常會為之之規定
    ，即於系爭九十年十二月二十五日股東臨時會決議通過八十八年度及八十九年度
    盈餘分派案，顯係違法，應予撤銷。又系爭九十年十二月二十五日股東臨時會選
    出上訴人甲○○及訴外人李文治、乙○○、李文溫、李麗璊等五人擔任董事，惟
    系爭九十年十二月二十五日股東臨時會決議應為無效或得撤銷，已如前述，故上
    訴人甲○○非上訴人振吉公司之董事，其與上訴人振吉公司間之委任關係不存在
    ，為此提起本件訴訟，先位聲明請求確認上訴人振吉公司系爭九十年十二月二十
    五日股東臨時會決議無效，及確認上訴人甲○○與上訴人振吉公司間之委任關係
    不存在；備位聲明請求撤銷上訴人振吉公司系爭九十年十二月二十五日股東臨時
    會決議。（原審判決被上訴人先位聲明勝訴）於本院聲明：求為判決：（一）上
    訴駁回。（二）第二審訴訟費用由上訴人負擔。
二、上訴人則以：上訴人振吉公司股東李文玄所召集之系爭二次股東臨時會，其開會
    通知雖僅寄發給少數股東，惟上訴人振吉公司本為家族公司，各房股東之股東會
    通知一向只寄到各房代表人之送達地址，且八十九年十月三十日之股東臨時會係
    前一次股東臨時會之接續開會，無須再得主管機關之同意，故系爭二次股東臨時
    會之決議均有效，李文宗之董事職務已遭解任。李文宗董事職務遭合法解任後，
    上訴人振吉公司已無董事長，雖當時董事缺額超過三分之一，仍得選出新任董事
    長，故上訴人甲○○於八十九年十一月七日舉行董事會並當選為董事長即屬合法
    。上訴人甲○○既為上訴人振吉公司合法之董事長，其於九十年十一月二十八日
    召集董事會，該董事會並作成於九十年十二月二十五日召開股東臨時會之決議，
    該股東臨時會之召集即屬合法，並無決議無效或得撤銷之情形。又系爭九十年十
    二月二十五日股東臨時會已選出上訴人甲○○及訴外人李文治、乙○○、李文溫
    、李麗璊等五人擔任上訴人振吉公司之董事，則上訴人甲○○與上訴人振吉公司
    間自有委任關係存在。至被上訴人主張上訴人未提供會計表冊予監察人審核部分
    ，因系爭九十年十二月二十五日股東臨時會召開時，上訴人振吉公司並無監察人
    ，會計表冊當然無從於會議前交由監察人審核，惟所有會計表冊均已事先置於上
    訴人振吉公司供股東閱覽，從而系爭九十年十二月二十五日股東臨時會決議通過
    八十八年度及八十九年度盈餘分派案並無違法之處等語置辯。上訴聲明：求為判
    決：（一）原判決廢棄。（二）駁回被上訴人在第一審之訴。（三）第一、二審
    訴訟費用由被上訴人負擔。
三、兩造不爭執事項：（一）上訴人振吉公司原有五位董事，其中董事李文溫於八十
    八年十一月一日遞出辭呈書辭去董事職務。（二）上訴人振吉公司九十年十一月
    二十八日之董事會係由上訴人甲○○以董事長身分召集。（三）上訴人振吉公司
    系爭九十年十二月二十五日股東臨時會係由甲○○以董事會名義所召集，於會中
    選出上訴人甲○○及訴外人李文治、乙○○、李文溫、李麗璊等五人擔任上訴人
    振吉公司之董事。（四）上訴人振吉公司於系爭九十年十二月二十五日之股東臨
    時會改選董事後，由董事互選乙○○為董事長，乙○○於九十一年八月十二日辭
    去董事長職務，另由董事於九十一年十一月二十九日互選上訴人甲○○為董事長
    。（五）上訴人振吉公司股東李文玄所召集系爭二次股東臨時會所為之假決議及
    決議，迄今無股東訴請法院撤銷。
四、兩造爭執事項：甲、先位聲明部分：（一）系爭二次股東臨時會決議解任李文宗
    董事職務之效力為何？（二）上訴人振吉公司於八十九年十一月七日董事會選舉
    甲○○為董事長之決議效力如何？（三）上訴人振吉公司於九十年十一月二十八
    日之董事會決議於同年十二月二十五日召開股東臨時會，其決議之效力為何？系
    爭九十年十二月二十五日股東臨時會之決議效力為何？乙、備位聲明部分：系爭
    九十年十二月二十五日股東臨時會決議通過分派八十八年、八十九年盈餘分派案
    ，其決議有否違法？被上訴人得否訴請撤銷上開股東臨時會之決議？茲就先位聲
    明部分之爭執點分述如下：
（一）系爭二次股東臨時會決議解任李文宗董事職務（包括董事長職務在內）之效力
      為何？
      １．上訴人振吉公司之股東李文玄於八十九年八月間向主管機關高雄市政府建
　　　　　設局申請召集上訴人振吉公司之股東臨時會，經主管機關高雄市政府建設
　　　　　局核准在案，此有高雄市政府建設局致李文玄之函文在卷可稽（見原審卷
　　　　　第一二八頁）。嗣李文玄於八十九年十月十二日召集股東臨時會，因出席
　　　　　股東僅達已發行股份總數三分之一以上，未達法定已發行股份總數過半數
　　　　　之人數，故於會中作成解任李文宗董事職務之「假決議」，依公司法第一
　　　　　百七十五條第一項後段之規定，於假決議後一個月內應再行召集股東會就
　　　　　上該假決議再為決議，故訴外人李文玄依此規定，就同一決議事項而於八
　　　　　十九年十月三十日再行召開系爭第二次股東臨時會，自無需申請主管機關
　　　　　許可，是李文玄於八十九年十月三十日再行召開之股東臨時會，及於會中
　　　　　通過上開假決議，應屬合法，被上訴人主張李文玄於八十九年十月三十日
　　　　　召集股東臨時會，未經主管機關許可，係不合法云云，不足採信。
　　　２．按股東會之召集程序或其決議方法，違反法令或章程時，股東得自決議之
　　　　　日起一個月內，訴請法院撤銷其決議，修正前公司法第一百八十九條定有
　　　　　明文（修正後僅將「一個月」修正為「三十日」）。查，被上訴人主張系
　　　　　爭二次股東臨時會均僅通知少數股東開會等情，縱令屬實，亦屬系爭二次
　　　　　股東臨時會召集程序不合法，依上開規定，上訴人振吉公司之股東得自決
　　　　　議之日起一個月內，訴請法院「撤銷」其決議，並非其決議當然無效。又
　　　　　系爭二次股東臨時會決議迄今已逾三年，仍無股東訴請法院撤銷，則該決
　　　　　議仍屬有效，意即訴外人李文宗之董事職務（包括董事長職務在內）已被
　　　　　合法解任。故被上訴人主張系爭二次股東會決議無效，李文宗仍為上訴人
　　　　　振吉公司之董事兼董事長云云，不足採信。
（二）上訴人振吉公司於八十九年十一月七日董事會選舉甲○○為董事長之決議效力
      如何？
      查，上訴人振吉公司原有五位董事，其中董事李文溫於八十八年十一月一日辭
      去董事職務，董事兼董事長李文宗於八十九年十月三十日被合法解任，故於八
      十九年十一月七日當時，上訴人振吉公司僅有三位董事，董事缺額已達三分之
      一，依九十年十一月十二日修正公布前之公司法第二百零一條規定：「董事缺
      額達三分之一時，應即召集股東臨時會補選之。董事缺額未及補選而有必要時
      ，得以原選次多數之被選人代行職務。」，足見上訴人振吉公司應立即召開股
      東臨時會補選董事缺額。又依公司法第一百七十一條規定股東會原則上應由董
      事會召集之，而董事會由董事長召集之，公司法第二百零三條第一項前段亦定
      有明文，準此規定，上訴人振吉公司欲召開股東臨時會，應先由董事長召集董
      事會，俾決議召集股東臨時會補選董事，然因上訴人振吉公司之原董事長李文
      宗已被解任，故上訴人振吉公司欲召集董事會應先解決董事長一職懸缺之問題
      ，惟上訴人振吉公司未先解決此問題，亦未依修正前之公司法第二百零一條規
      定由原選次多數之被選人代行董事職務，而仍由其餘董事甲○○、李麗璊及乙
      ○○以董事身份召集董事會，且由上訴人甲○○及李麗璊二人互選上訴人甲○
      ○擔任董事長，因其等三人於斯時均非董事長，且未以原選次多數之被選人代
      行董事職務，參與董事長之選舉，應無權召集董事會互選董事長，故上開董事
      會會議決定由上訴人甲○○擔任董事長係屬無效之決議，則上訴人甲○○並非
      上訴人振吉公司之董事長乙節，應堪認定。
（三）上訴人振吉公司於九十年十一月二十八日之董事會決議於同年十二月二十五日
      召開股東臨時會，其決議之效力為何？系爭九十年十二月二十五日股東臨時會
      所為決議效力為何？
  　1.按無召集權人召集之股東會所為之決議所以為當然無效，係因股東會應由有召
      集權人召集，其由無召集權人召集之股東會，既非合法成立之股份有限公司之
      意思機關，自不能為有效之決議，此有最高法院二十八年度上字第一九一一號
      判例及七十年度台上字第二二三五號判決可資參照。
　　2.上訴人甲○○既非上訴人振吉公司之董事長，則其以董事長身份於九十年十一
      月二十八日召開董事會，該董事會並決議於同年十二月二十五日召開股東臨時
      會，上開董事會既係由無召集權人即上訴人甲○○所召集，其召集即不合法，
      從而依上開召集不合法之董事會所為於九十年十二月二十五日召集股東臨時會
      之決議即屬無效，本於無效決議所召集之股東臨時會亦係屬無召集權人所為之
      召集，依前揭說明，系爭九十年十二月二十五日股東臨會既係由無召集權人召
      集，其即非合法成立之股份有限公司之意思機關，其於九十年十二月二十五日
      所為之決議當然無效，故系爭九十年十二月二十五日股東臨時會投票選任上訴
      人甲○○擔任上訴人振吉公司董事職務亦應屬無效，是被上訴人先位之訴請求
      確認上訴人振吉公司系爭九十年十二月二十五日股東臨時會決議無效，及上訴
      人甲○○與上訴人振吉公司間之委任關係不存在，為有理由。另被上訴人先位
      之訴既已勝訴，其備位之訴則毋庸再論述，併此明。
五、綜上所述，被上訴人先位之訴請求確認上訴人振吉公司系爭九十年十二月二十五
    日股東臨時會決議無效，及上訴人甲○○與上訴人振吉公司間之委任關係不存在
    ，為有理由，應予准許，原審就被上訴人先位之訴判被上訴人勝訴，其理由雖有
    不同，但結論尚無不同，仍應予維持。上訴意旨指摘原判決不當，求予廢棄改判
    ，為無理由，應予駁回其上訴。
六、本件事證已臻明確，兩造其餘攻擊防禦方法，於本件判決結果不生任何影響，故
    不再一一論述，併此明。
七、據上論結，本件上訴為無理由，依民事訴訟法第四百四十九條第二項、第七十八
    條、第八十五條第一項前段，判決如主文。
中　　　華　　　民　　　國　　九十三　　年　　　五　　　月　　 十九　　日
                                                民事第三庭
~B1審判長法　官　張國彬
~B2      法　官　謝靜雯
~B3      法　官　鄭月霞
正本係照原本作成。
如對本判決上訴，須於判決送達後二十日內向本院提出上訴狀，其未表明上訴理由者
，應於上訴後二十日內向本院提出上訴理由書（均須按他造當事人之人數附繕本）。
上訴時應提出委任律師或具有律師資格之人之委任狀，並依附註條文規定辦理。
中　　　華　　　民　　　國　　九十三　　年　　　五　　　月　　 十九　　日
~B法院書記官　魏文常
附註：
民事訴訟法第四百六十六條之一：對於第二審判決上訴，上訴人應委任律師為訴訟代
理人，但上訴人或其法定代理人具有律師資格者，不在此限。
上訴人之配偶、三親等內之血親、二親等內之姻親，或上訴人為法人、中央或地方機
關時，其所屬專任人員具有律師資格並經法院認適當者，亦得為第三審訴訟代理人。
；第一項但書及第二項情形，應於提起上訴或委任時釋明之。
